臺灣臺北地方法院刑事判決　　　　　　 93年度交訴字第110號
公　訴　人　臺灣臺北地方法院檢察署檢察官
被　　　告　乙○○
指定辯護人　本院公設辯護人沈芳萍
上列被告因準強盜等案件，經檢察官提起公訴（93年度偵字第
19288號），本院判決如下：
    主  文
乙○○無罪。
    理  由
一、公訴意旨略以：被告乙○○於民國九十二年六月二十八日中
    午十二時許，在其位於臺北市○○區○○街六００巷五五弄
    三號一樓住處飲用酒精類飲料，精神狀態已達不能安全駕駛
    動力交通工具之程度後，仍駕駛車牌號碼ＡＴ─一０二０號
    自用小貨車外出，嗣於同日下午一時二十分許，行經臺北市
    信義區○○路一七０號前，因該自用小貨車臨時故障，見臺
    北市政府警察局信義分局之編號００一號、車牌號碼六Ｂ─
    四一八一號警用巡邏車停於路旁，乘該分局吳興街派出所警
    員楊萬山及古文恩二人正處理他案之際，竟基於為自己不法
    所有之意圖，衝入警車前駕駛座，著手搶奪該警用巡邏車，
    警員楊萬山見狀立即開車門制止，乙○○竟為脫免逮捕，而
    當場施以強暴，與楊萬山互相拉扯無線電話機，並加油衝撞
    ，被告搶奪得手後，欲駕車逃逸而倒車撞擊致停於路旁之車
    輛，後由台北市○○路往信義路方向逃逸，適警員古文恩發
    現並攔下民眾陳文照駕駛之自用小貨車協助追緝，且請求巡
    邏經過之警員劉明勇、替代役男曹殷豪支援合力圍捕，隨後
    於台北市○○路及松智路口間，經警員劉明勇連開三槍射擊
    該警車制止未果，被告仍加速逃逸，沿路擦撞車輛，蛇行駕
    駛險象環生，造成公眾往來之危險，後因該車前輪爆破無法
    行駛，被告隨即棄車逃逸，未幾乃為警合力捕獲，並測得其
    呼氣酒精濃度為０．四八MG/L，因認被告涉犯刑法第一百八
    十五條之三、第一百八十五條第一項之公共危險罪嫌及第三
    百二十九條之搶奪罪嫌。
二、按被告未經審判證明有罪確定前，推定其為無罪。犯罪事實
    應依證據認定之，無證據不得認定其犯罪事實；又不能證明
    被告犯罪者，應諭知無罪之判決，刑事訴訟法第一百五十四
    條及第三百零一條第一項分別定有明文。又事實之認定，應
    憑證據，如未能發現相當證據，或證據不足以證明，自不能
    以推測或擬制之方法，為裁判基礎（最高法院四十年台上字
    第八六號判例參照）。又依刑法第十九條規定：「心神喪失
    人之行為不罰。」而刑法上所謂心神喪失人，係指行為時其
    精神障礙已達對事物全然缺乏知覺、理會及是非善惡之判斷
    作用，而無自由決定意思之能力者，為心神喪失人。（最高
    法院七十三年度台上字第一四九七號判決參照）。故犯罪行
    為人於行為時之精神狀態，如經醫學上精神病科醫學研究之
    人，予以診察鑑定，已足認定被告於行為時係理智喪失，意
    識狀態模糊達於心神喪失之程度者，法院應為無罪之諭知。
三、公訴人認被告乙○○涉犯刑法第一百八十五條之三、第一百
    八十五條第一項之公共危險罪嫌及第三百二十九條之搶奪罪
    嫌，無非係以：(一)被告之自白；(二)證人丙○○、甲○○、陳
    照明於警詢中之證述；(三)警員楊萬山、古文恩、劉明勇及替
    代役男曹殷豪之報告書；(四)臺北市政府警察局舉發違反道路
    交通管理事件通知單、呼氣酒精濃度測試值單、測試觀察紀
    錄表、同心圓檢測圖樣表；(五)現場照片十四張；(六)被告於國
    軍桃園醫院病歷資料；(七)台北市立療養院（現改制為台北市
    立聯合醫院松德院區）所做被告行為時僅達「精神耗弱」程
    度之鑑定報告書一份等證據方法，為其主要論據。訊據被告
    對於公訴人起訴之犯罪事實於本院審理中坦承不諱，核與證
    人丙○○、甲○○、陳照明於警詢中之證述，及警員楊萬山
    、古文恩、劉明勇及替代役男曹殷豪之報告書內容相符，然
    被告前有精神病史，於本院準備程序中，因辨識能力極低，
    且就案情內容，無法自由陳述，經本院囑託台大醫院就行為
    時之精神狀態為鑑定，鑑定結果為：「陳員（即被告）之精
    神科臨床診斷目前診斷為精神分裂病，唯亦需考慮安非他命
    精神病之可能；合併酒精依賴。」「陳員於案發前一年，其
    上述被幻聽命令及被監視妄想之精神病性症狀已經常影響其
    工作及行為，導致其需要請假休息，且有鬥毆、開快車、撞
    車及與別人的太太有染等糾紛，顯示其自我控制能力與現實
    判斷力因其疾病已有明顯減損。此外，陳員並有酒精依賴的
    問題，其酒後駕車、傷人之前科顯示其在飲酒後因酒精之作
    用而減損衝動控制力。陳員過去之行為顯示其經常屈服於幻
    聽之指示而行為，在幻聽之強力指示下，使其對聲音之真實
    性喪失區辨能力。於案發當時，上述知覺扭曲經驗之症狀持
    續存在，其搶奪警車之行為，與幻聽內容直接相關，亦即是
    受幻聽所指示，使其當下對外界之客觀感知、判斷、理解能
    力喪失，且案發當日陳員在酒精之影響下，衝動控制力降低
    ，以致其雖保有部分對結果之預見能力，但仍無法抗拒幻聽
    之命令，無法依其判斷而行為。案發當時，陳員之精神狀態
    ，應已達心神喪失之程度。」（見本院卷(二)第六頁背面），
    顯然，被告經精神鑑定後，認其行為時已達心神喪失之精神
    障礙程度。
四、公訴人雖提出被告於台北市立療養院所做之精神鑑定，認被
    告犯行時精神狀況欠佳，係因當日中午大量飲酒所致，與其
    當時處於精神病狀態下無涉，精神狀態僅達「精神耗弱」程
    度等情，並提出臺北市政府警察局舉發違反道路交通管理事
    件通知單、呼氣酒精濃度測試值單、測試觀察紀錄表、同心
    圓檢測圖樣表等件，以證明測得被告呼氣酒精濃度為０．四
    八MG/L。惟查：被告於事發後，尚曾於行政院衛生署基隆醫
    院、台北市立療養院及北新醫院住院治療，有上揭醫院出具
    之診斷證明書為證（本院卷(二)第二九至三四頁），本院函請
    上揭三醫院及國軍桃園總醫院檢送被告之病歷紀錄後（本院
    卷(一)第四三至一零一頁），並一併檢送台北市立療養院所做
    之精神鑑定報告及刑案資料，囑託台大醫院再為公正之精神
    鑑定，較之台北市立療養院僅參酌該院及國軍桃園總醫院之
    被告病歷，所為之鑑定報告，相關可供鑑定資料應更為全面
    及具體。再者，被告自述於九十二年六月二十八日案發前之
    六月十七日下午，即有出現幻聽之情形而被卡車撞到等語，
    隨即送國軍桃園總醫院住院，並安排精神科會診，此有該院
    之會診紀錄（九十二年度偵字第一四六三０號第五七頁以下
    ）及上揭台大醫院鑑定報告（見本院卷(二)第五頁背面）可稽
    ，顯然被告確曾受幻聽干擾，而影響其自我行為之控制力，
    然台北市立療養院之鑑定報告並未審酌被告本件行為時，是
    否亦受幻聽指示，而遽認被告僅係當日大量飲酒所致精神狀
    況欠佳，似嫌疏漏。衡諸上情，本院認應以台大醫院所為之
    精神鑑定報告為可採。故本件被告行為前，雖確實飲用酒精
    類飲料，然亦因合併有受幻聽指示，導致知覺扭曲無法自我
    控制之情形，應認被告行為時已達心神喪失之程度。又本院
    審酌被告目前仍持續於台北市立聯合醫院松德院區住院治療
    精神疾病中，故本院無庸另依刑法第八十七條第一項、第三
    項之規定諭知監護處分，附此敘明。
五、綜上所論，本件公訴人所舉事證尚不足以證明被告犯有前揭
    所示之罪嫌時，精神狀態為正常而得以自我控制之情形，本
    院審酌被告於行為時已達心神喪失之程度，依首揭說明，本
    院自應為無罪之諭知。
據上論斷，應依刑事訴訟法第三百零一條第一項，判決如主文。
本案經檢察官蕭惠菁到庭執行職務。
中　　華　　民　　國　　94　　年　　11　　月　　30　　日
　　　　　　　　　刑事第十庭審判長法　官　丁蓓蓓
                                  法  官  林柏泓
                                  法  官  紀文惠
以上正本證明與原本無異。
如不服本判決，應於判決送達後10日內，向本院提出上訴狀。
　　　　　　　　　　　　　　　　  書記官　劉新怡
中　　華　　民　　國　　94　　年　　11　　月　　30　　日
